最高法院刑事判決　　　　　　　　　　　　　　　八十八年度台上字第六○七九號
　　上　訴　人　甲○○
　　　　　　　　乙○○
　　　　　　　　丙○○
　　右　一　人
　　選任辯護人　何俊墩律師
　　　　　　　　李玲玲律師
　　　　　　　　洪玉娟律師
　　上　訴　人　丁○○
　　選任辯護人　湯阿根律師
　　　　　　　　李昌明律師
右上訴人等因貪污案件，不服台灣高等法院高雄分院中華民國八十八年六月二日第二
審更審判決（八十七年度上更(二)字第一一四號，起訴案號：台灣高雄地方法院檢察署
八十二年度肅偵字第二○一六五號），提起上訴，本院判決如左：
    主  文
原判決撤銷，發回台灣高等法院高雄分院。
    理  由
本件原判決認定上訴人丁○○自民國七十五年一月起至八十二年八月底，擔任高雄縣
美濃鎮農會（下稱美濃鎮農會）供銷部主任，其間該農會受台灣省政府糧食局高雄管
理處（下簡稱高雄糧管處）委託辦理公糧經收、保管、加工、撥付等業務，由其負責
承辦，係受公務機關委託承辦公務之人；上訴人乙○○、甲○○自美濃鎮農會受託辦
理七十八年第一期公糧收購期間起，受僱於該農會，擔任臨時記帳工，負責倉庫收購
稻穀聯單、收付傳票之填載製作，亦係受公務機關委託承辦公務之人，丁○○明知台
灣省政府為掌握糧源，穩定穀價及維護農民利益，於每年期稻穀收成時，以高於市價
之「保證價格」向農民收購當期稻穀，所收購稻穀依照農戶耕地面積多寡訂定「計畫
收購」及「輔導收購」兩種收購數量及價格，「計畫收購」以每公斤新台幣（下同）
十九元，「輔導收購」以每公斤十六元五角之價格，向農民收購稻穀，由於部分農民
未種植稻穀，或所種植之稻穀未出售給高雄糧管處，認有機可乘，竟與乙○○、甲○
○及上訴人丙○○，共同基於意圖為自己不法所有之概括犯意聯絡，或丁○○個人詐
財之概括犯意，利用該農會受託辦理八十年至八十一年各期（每年二期）公糧收購業
務之機會，由丁○○、甲○○、乙○○於職務上製作陳葵荒、張乾欣、曾炳清、陳秀
吉、李宋貴香、李阿生、李德源、李順梅、李春梅、李林鳳春、宋永豐、黃英梅、傅
娣妹、邱榮昌、陳學元、林享萬、李耀文、曾火清、傅玉菊、陳得金、劉玉軫、劉右
秀娣等人頭之倉庫收購稻穀聯單、收付傳票，虛報該等人頭農民之「計畫收購」、「
輔導收購」數量，而在職務上所掌之該收購稻穀聯單及收付傳票等業務上文書，或由
丁○○利用不知情之甲○○、乙○○製作上開文書，虛列收購數量，以前揭實際上並
未出售或出售不足之農民之名義為出賣人（由乙○○、甲○○、丙○○提供），或由
丁○○指示美濃鎮農會之名義為出賣人，以人頭戶轉帳之方式，連續詐領各該款項（
各如原判決附表(二)至(五)所載），丁○○並依該登載不實之倉庫收購稻穀聯單上所載之
收購數量、收購單價，虛偽登載於職務上所製作之倉庫收購稻穀及付款日報表、倉庫
收購稻穀及付款旬報表等業務上文書，連同倉庫稻穀收購聯單，於八十年至八十一年
各期稻穀收購期間，檢送高雄糧管處審核撥款，行使上開業務上登載不實之文書，足
以生損害於高雄糧管處及美濃鎮農會對保證價格稻穀收購之正確性，致高雄糧管處承
辦人員不知有詐，而如數撥付收購價，其間因虛列收購稻穀之數量與實際收購之公糧
數量不符，丁○○乃以「自營糧」撥充「公糧」為由，連續多次指示不知情之美濃鎮
農會職員彭明貞於其職務上製作之台灣省政府糧食局倉庫收撥存倉糧食旬報總表上登
載不實之收購數量，送交高雄糧管處核備，行使該業務上登載不實之文書以詐財，足
生損害於美濃鎮農會及高雄糧管處對於所收購公糧之監督，並使高雄糧管處遭受如原
判決附表(一)所示之損失。丁○○於上開期間，於農會辦理收購該保證價格稻穀時，以
農會「自營糧」之名義，每公斤十五元之價格，買空賣空即轉帳之方式出售予甲○○
、乙○○，另以每公斤十六元五角之價格出售予丙○○；甲○○分別於八十年一期，
八十一年一、二期計三期之稻穀收購期間，以前揭方式，每期各向丁○○購得如原判
決附表(二)之稻穀共十三萬零八百四十一公斤；乙○○分別於八十年一期，八十一年一
、二期計三期之稻穀收購期間，以前揭方式，每期各向丁○○購得如原判決附表(三)之
稻穀共十二萬七千零四十四公斤；丙○○於八十年、八十一年計四期之稻穀收購期間
，以上揭方式，每期向丁○○購得如附表(四)之稻穀共七十四萬七千六百十七公斤，甲
○○、乙○○、丙○○虛報農戶以該「計畫收購」及「輔導收購」價格出售給高雄糧
管處，計甲○○詐得四十三萬六千零六十七元之差價，乙○○詐得四十二萬二千八百
四十六元之差價，丙○○詐得一百二十二萬二千一百八十七元五角之差價，其餘虛報
出售數量所得及出售農會「自營糧」名義所得之價額，共三千六百六十二萬二千零六
十八元五角，則為丁○○所得等情。因將第一審論處上訴人丁○○、甲○○、乙○○
共同連續受公務機關委託承辦公務之人利用職務上之機會詐取財物罪刑及論處上訴人
丙○○共同連續與受公務機關委託承辦公務之人利用職務上之機會詐取財物罪刑之判
決撤銷，改判仍論處上訴人等同一罪刑。固非毫無見地。
惟查：(一)檢察官就被告之全部犯罪事實以實質或裁判上一罪起訴者，因其刑罰權單一
，在審判上為一不可分割之單一訴訟客體，法院自應就全部犯罪事實予以合一審判，
以一判決終結之，如僅就其中一部分加以審查，而置其他部分於不論，即屬刑事訴訟
法第三百七十九條第十二款所稱「已受請求之事項未予判決」之違法；此與以可分之
數罪起訴，如有漏判，仍可補判之情形，迥然有別。又起訴書雖應記載被告行為之所
犯法條，以示控訴罪名，並供法院之參考；但犯罪事實是否已經起訴，係以起訴書之
犯罪事實欄已否載明以為斷；如其已經記載明確，縱令未記載所犯法條，亦應認為已
經起訴。本件檢察官起訴書所犯法條欄就上訴人等所犯罪名，雖僅記載牽連犯（修正
前）貪污治罪條例第五條第一項第二款之利用職務上之機會詐取財物及刑法第二百十
六條、第二百十條之行使偽造私文書罪，然其犯罪事實欄記載「丁○○意圖為自己不
法之所有，亦基於概括犯意，夥同農民丙○○以他人名義製作不實之稻穀收購聯單，
再與農會記帳工乙○○、甲○○基於共同之犯意聯絡，利用人頭帳戶轉帳，偽造人頭
戶有繳榖之事實，最後指示不知情之農會職員陳華櫻、彭明貞製作假帳，向糧食局詐
取公糧保證價格每公斤最高價十九元與市價約十六元之價差三元之利潤牟利，其中丙
○○獲利約五百萬元，乙○○、甲○○各獲利九十萬元，丁○○自七十八年一期至八
十二年一期間，其虛列三百五十一萬零七百三十二公斤，如以保證價格每公斤十九元
及十六元五角之平均價格十七元二角核算，共虛報金額六千零二萬六千七百十元」等
情，所犯法條欄復載明「被告丁○○、丙○○、乙○○、甲○○有犯意聯絡及行為分
擔，均係共同正犯」等語；則檢察官起訴上訴人等之犯罪事實，似應包括冒用他人名
義偽造內容不實之稻穀收購聯單、以人頭偽造繳榖事實及利用不知情之陳華櫻、彭明
貞製作假帳持以行使，及向高雄糧管處詐取公糧保證價格與市價之差價等部分，且上
訴人等各自實施之犯罪行為，均在其他上訴人被訴之事實範圍內；而其中冒用他人名
義偽造內容不實之稻穀收購聯單、以人頭偽造繳榖事實及利用不知情之陳華櫻、彭明
貞製作假帳持以行使部分，由起訴書犯罪事實欄所記載之形式觀察，均係上訴人等用
以向高雄糧管處詐取收購稻穀價款之方法。故上訴人等被訴上開犯罪，在審判上自屬
一不可分割之訴訟客體，應全部加以論究而以一判決終結之，茍其中一部不成立犯罪
或犯罪不能證明或行為不罰，亦應於理由欄內敘明其依據，並說明不於主文另行諭知
無罪之理由。依原判決認定之事實，上訴人丁○○係在美濃鎮農會受高雄糧管處委託
於八十年一、二期及八十一年一、二期之稻穀收購期間，虛列出售稻穀之農民，或虛
偽出售美濃鎮農會「自營糧」予上訴人甲○○、乙○○、丙○○，由甲○○、乙○○
、丙○○各自尋找人頭農民，再由丁○○或甲○○或乙○○填製不實之收購稻穀聯單
、收付傳票、倉庫收購稻穀及付款日報表、倉庫收購稻穀及付款旬報表，虛列收購稻
穀數量（實際上未出售），以「計畫收購」及「輔導收購」之價格出售給高雄糧管處
，計甲○○詐得四十三萬六千零六十七元、乙○○詐得四十二萬二千八百四十六元、
丙○○詐得一百二十二萬二千一百八十七元五角、丁○○詐得三千六百六十二萬二千
零六十八元五角等情，且甲○○、乙○○、丙○○僅就其個人虛列人頭農民向高雄糧
管處詐取所出售之稻穀價款與市價間之差價暨出售該等稻穀所填製不實收購稻穀聯單
、收付傳票、倉庫收購稻穀及付款日報表、倉庫收購稻穀及付款旬報表持以行使等犯
罪，與丁○○間有共犯關係，彼此間並無犯意聯絡及行為分擔之情形，對於丁○○個
人虛列人頭詐取高雄糧管處之稻穀收購款，與丁○○間亦無共犯關係，亦未認定上訴
人等冒用他人名義偽造稻穀收購聯單持以行使；而其理由欄就甲○○對丁○○、乙○
○、丙○○與乙○○對丁○○、甲○○、丙○○及丙○○對丁○○、甲○○、乙○○
虛列出售稻穀之農民以填製不實之收購稻穀聯單、收付傳票、倉庫收購稻穀及付款日
報表、倉庫收購稻穀及付款旬報表用以向高雄糧管處詐取稻穀收購款，及冒用他人名
義偽造收購稻穀聯單持以行使部分，其犯罪是否成立及其依據，俱未予敘明，亦未說
明不另於主文諭知無罪之理由，難謂原判決無已受請求之事項未予判決之違法。(二)有
罪之事實一欄，為適用法令之依據，凡於適用法令有關之事實必須詳為記載，理由一
欄並應將其認定事實所憑證據暨認定之理由與法令之適用，詳為敘述，使事實認定與
理由說明兩相適合，方為適法。原判決既認定上訴人等以未出售稻穀予高雄糧管處或
出售不足之農民如起訴書附表所載陳葵荒、張乾欣、曾炳清、陳秀吉、李宋貴香、李
阿生、李德源、李順梅、李春梅、李林鳳春、宋永豐、黃英梅、傅娣妹、邱榮昌、陳
學元、林享萬、李耀文、曾火清、傅玉菊、陳得金、劉玉軫、劉右秀娣等人為人頭，
填製不實之倉庫收購稻穀聯單、收付傳票、倉庫收購稻穀及付款日報表、倉庫收購稻
穀及付款旬報表，各連續向高雄糧管處詐取收購稻穀價款或高於市價之價差，甲○○
、乙○○、丙○○僅就其個人虛列人頭農民向高雄糧管處詐取所出售之稻穀價款與市
價間之差價暨出售該等稻穀所填製不實收購稻穀聯單、收付傳票、倉庫收購稻穀及付
款日報表、倉庫收購稻穀及付款旬報表持以行使等犯罪，與丁○○間有共犯關係，彼
此間並無犯意聯絡及行為分擔之情形，對於丁○○個人虛列人頭詐取高雄糧管處之稻
穀收購款，與丁○○間亦無共犯關係等情之事實，則上訴人等各於何時以何位農民為
人頭報繳稻穀詐取高雄糧管處之稻穀收購款﹖各以何位人頭報繳若干稻穀詐取若干稻
穀收購款﹖是否經該人頭同意﹖與該人頭有無犯意聯絡﹖凡此俱與認定該人頭農民與
上訴人等有無共犯關係暨對上訴人等應追繳或發還高雄糧管處之金額，及判斷原審採
證認事是否適當，至有關係，自應予究明，並於事實欄明確認定。乃原審未詳予調查
，並為必要之論斷及說明，即遽行判決，已難謂無查證未盡及理由欠備之違法；又未
於判決事實欄為明確認定，本院亦無從為其採證認事及適用法律是否適當之判斷。另
原判決認定甲○○、乙○○、丙○○各向丁○○購買美濃鎮農會「自營糧」，再各以
人頭農民向高雄糧管處報繳稻穀領取收購價金等情，如果無訛，甲○○、乙○○、丙
○○詐得之金額，應係收購稻穀價款之全部，非僅其與市價之價差，則原判決甲○○
、乙○○、丙○○等三人所詐取之款項為收購稻穀價款與市價之價差，同有未當。再
依原判決認定之事實，丁○○受公務機關委託承辦公務利用職務上之機會詐取高雄糧
管處收購稻穀之價款，其直接被害人應為高雄糧管處，依修正前貪污治罪條例第九條
之規定，受發還財物之人應為高雄糧管處，乃原判決就丁○○所詐取之八十一年二期
收購稻穀價款，竟以美濃鎮農會已償還高雄糧管處為由，諭知發還美濃鎮農會，亦有
適用法則不當之違法。以上諸端，或為上訴意旨所指摘，或為本院得依職權調查之事
項，應認原判決仍有發回更審之原因。又原判決不另為無罪諭知部分，檢察官起訴書
既指明與前開論罪部分有裁判上一罪關係，依審判不可分原則，應併予發回，附予敘
明。
據上論結，應依刑事訴訟法第三百九十七條、第四百零一條，判決如主文。
中      華      民      國    八十八    年      十      月    二十八    日
                              最高法院刑事第九庭
                                  審判長法官  曾  有  田
                                        法官  陳  宗  鎮
                                        法官  劉  介  民
                                        法官  魏  新  和
                                        法官  孫  增  同
      右正本證明與原本無異
                                              書  記  官
中      華      民      國    八十八    年     十一     月      二      日
